【裁判字號】    99,交聲,186
【裁判日期】    990226
【裁判案由】    聲明異議
【裁判全文】
臺灣高雄地方法院交通事件裁定         99年度交聲字第186號
原處分機關  交通部公路總局高雄區監理所
異  議  人  甲○○
上列異議人即受處分人因違反道路交通管理處罰條例案件，對於
交通部公路總局高雄區監理所民國99年1 月7 日所為之裁決（原
處分案號：高監營裁字第裁80-N00000000號）聲明異議，本院裁
定如下：
    主  文
原處分撤銷。
甲○○汽車駕駛人，駕駛汽車經測試檢定酒精濃度超過規定標準
，處罰鍰新臺幣貳萬伍仟元，並應吊扣普通輕型機器腳踏車駕駛
執照拾貳個月及接受道路交通安全講習。
    理  由
一、原處分意旨略以：異議人即受處分人甲○○於民國97年6 月
    9 日下午10時9 分許，騎乘車牌號碼WDV-979 號輕型機車（
    下稱系爭車輛），行經高雄縣鳳山市○○路與凱旋路口，因
    「駕駛汽車經測試檢定酒精濃度超過每公升0.55毫克之規定
    標準」，經高雄縣政府警察局交通警察隊當場舉發，爰依道
    路交通管理處罰條例第35條第1 項第1 款、違反道路交通管
    理事件統一裁罰基準及處理細則第41條、第43條、第44條及
    第67條之規定，裁處異議人罰鍰新臺幣（下同）45,000元，
    吊扣異議人普通重型機器腳踏車駕駛執照12個月，並依道路
    交通管理處罰條例第24條之規定，施以道路交通安全講習等
    語。
二、聲明異議意旨略以：異議人上開違規行為，業經臺灣高雄地
    方法院檢察署檢察官為緩起訴處分，並命異議人書立悔過書
    及於緩起訴處分確定之日起3 個月內，向犯罪被害人保護協
    會給付20,000元確定，詎原處分機關復對異議人裁處罰鍰45
    ,000元，爰聲明異議，請求撤銷原處分，准予扣抵已繳納之
    20,000元等語。
三、按汽車駕駛人，駕駛汽車經測試檢定酒精濃度超過規定標準
    者，處15,000元以上60,000元以下罰鍰，並當場移置保管該
    汽車及吊扣其駕駛執照1 年；汽車駕駛人，有前述第35條第
    1 項規定之情形者，應接受道路交通安全講習，道路交通管
    理處罰條例第35條第1 項第1 款、第24條第1 項第2 款分別
    定有明文。次按機器腳踏車駕駛人其吐氣所含酒精濃度超過
    每公升0.55毫克以上，於期限內繳納罰鍰或到案聽候裁決者
    ，處罰鍰45,000元，違反道路交通管理事件統一裁罰基準表
    亦有規範。再一行為同時觸犯刑事法律及違反行政法上義務
    規定者，依刑事法律處罰之，但其行為應處以其他種類行政
    罰或得沒入之物而未經法院宣告沒收者，亦得裁處之；前項
    行為如經不起訴處分或為無罪、免訴、不受理、不付審理之
    裁判確定者，得依違反行政法上義務規定裁處之，復為行政
    罰法第26條所明定。
四、經查：
  (一)異議人有於97年6 月9 日下午10時9 分許，因飲用酒類已達
    不能安全駕駛動力交通工具之程度，猶騎乘系爭車輛行駛於
    道路，行經高雄縣鳳山市○○路與凱旋路口前，因行車不穩
    為警攔檢，並測得其吐氣所含酒精濃度為每公升0.85毫克，
    超過0.55之規定標準，高雄縣政府警察局交通警察隊遂對異
    議人當場舉發，經原處分機關於99年1 月7 日對異議人裁處
    罰鍰45,000元，吊扣異議人普通重型機器腳踏車駕駛執照12
    個月，並應參加道路交通安全講習；另異議人涉犯刑法第18
    5 條之3 不能安全駕駛動力交通工具而駕駛罪之刑事案件部
    分，則經臺灣高雄地方法院檢察署檢察官以97年度偵字第
    18137 號為緩起訴處分，緩起訴期間為1 年，異議人並應書
    立悔過書及於緩起訴處分確定之日起3 個月內，向犯罪被害
    人保護協會給付20,000元，該緩起訴處分於97年8 月12日確
    定，於98年8 月11日緩起訴期間屆滿等情，為異議人所不爭
    執，且有高雄縣政府警察局高警交字第N00000000 號舉發違
    反道路交通管理事件通知單、酒精濃度檢測單、交通部公路
    總局高雄區監理所高監營裁字第裁80-N00000000號裁決書、
    上開緩起訴處分書、臺灣高等法院高雄分院檢察署97年度上
    職議字第3639 號處分書、臺灣高等法院被告前案紀錄表各1
    份在卷可稽，此部分事實要堪認定。
  (二)參諸前揭行政罰法第26條之立法理由，明確揭示：「一、行
    為同時觸犯刑事法律及違反行政法上義務規定時，由於刑罰
    與行政罰同屬對不法行為之制裁，而刑罰之懲罰作用較強，
    故依刑事法律處罰，即足資警惕時，實無一事二罰再處行政
    罰之必要。且刑事法律處罰，由法院依法定程序為之，較符
    合正當法律程序，應予優先適用。但罰鍰以外之沒入或其他
    種類行政罰，因兼具維護公共秩序之作用，為達行政目的，
    行政機關仍得併予裁處，故為第一項但書規定。」是在刑罰
    與行政罰之處罰目的相同且處罰手段相同之情形，若依刑事
    法律處罰，即足以警惕行為人，則無再對行為人處以行政罰
    或罰鍰之必要，但例外在沒入或其他種類行政罰，因兼具維
    護公共秩序之作用，為達行政目的，行政機關仍得對行為人
    併予裁處。至被告經檢察官為「緩起訴處分」者，固於緩起
    訴處分期滿未經撤銷時，與不起訴處分確定之效果相同，非
    有刑事訴訟法第260 條之事由，不得對於同一案件再行起訴
    ，惟94年2 月5 日公布之行政罰法第26條第2 項，既僅臚列
    「不起訴處分或無罪、免訴、不受理、不付審理之裁判確定
    者」，未將91年2 月8 日即已增定公布之「緩起訴處分」一
    併納入，自應認係立法者有意排除。再者，被告經檢察官為
    緩起訴處分者，仍認為其成立死刑、無期徒刑或最輕本刑3
    年以上有期徒刑以外之罪，僅係法律賦予檢察官一定之裁量
    權，於檢察官參酌刑法第57條所列事項及公共利益之維護後
    ，認對被告以緩起訴為適當時，得對被告為緩起訴處分，非
    指被告不成立刑事犯罪，故與上開行政罰法第26條第2 項列
    舉之不起訴處分、無罪、免訴、不受理、不付審理之情形迥
    異，而類似於法院對被告所為之緩刑宣告。況檢察官對被告
    為緩起訴處分，並命被告應於一定期間內遵守或履行刑事訴
    訟法第253 條之2 第1 項各款所定之緩起訴處分條件，該等
    緩起訴處分條件名義上雖非刑罰，但仍係一種特殊的處遇措
    施，足以減少被告之財產或課予被告一定之義務，性質上屬
    於干預人民自由、權利之處分，與刑事制裁無異，實質上為
    刑事處罰。故檢察官為緩起訴處分並命向公益團體捐款者，
    其捐款解釋上亦屬道路交通管理處罰條例第35條第8 項所規
    定之罰金，監理機關雖不得再為行政裁罰，惟若行為人所支
    付之緩起訴處分金，未達道路交通管理處罰條例第92條第3
    項所訂最低罰鍰基準規定者，依該條例第35條第8 項之規定
    ，即須補繳不足最低罰鍰之部分，始為適法（臺灣高等法院
    暨所屬法院97年度法律座談會刑事類提案第39號參照），故
    仍有行政罰法第26條第1 項「一行為不二罰」規定之適用。
  (三)本件異議人既於原處分機關裁處行政罰前，即經檢察官為上
    開附加命異議人立悔過書及於緩起訴處分確定之日起3 個月
    內，向犯罪被害人保護協會給付20,000元之緩起訴處分期滿
    ，而該緩起訴處分條件，依前開說明，係一種特殊的處遇措
    施，性質上屬於干預人民不表意自由及財產權之處分，實質
    上係刑事處罰無疑。且關於上開緩起訴處分金，解釋上應屬
    罰金，而因異議人所支付之緩起訴處分金，未達違反道路交
    通管理事件統一裁罰基準表所定機器腳踏車之最低罰鍰
    45,000元，是揆諸上開說明，須補繳不足最低罰鍰之金額，
    即25,000元。原處分機關就異議人同一酒後駕車行為，再予
    以裁處罰鍰45,000元，就超過20,000元部分，自有違上開行
    政罰法第26條第1 項之一行為不二罰原則。
  (四)另原處分機關對異議人裁處吊扣普通重型機器腳踏車駕駛執
    照12個月及接受道路交通安全講習部分，分別為剝奪資格、
    警告性之處分，依行政罰法第2 條第2 款、第4 款，屬其他
    種類之行政罰，依同法第26條第1 項但書之規定，固得併予
    裁罰之。惟按汽車駕駛人取得高一級車類之駕駛資格者，應
    換發駕駛執照，並准其駕駛較低級車類之車輛：六、已領有
    普通重型機器腳踏車駕駛執照者，得駕駛輕型機器腳踏車，
    道路交通安全規則第61條第1 項第6 款定有明文，即所謂之
    「一人一照原則」。查本件異議人領有普通重型機器腳踏車
    駕駛執照，有證號查詢機車駕駛人資料1 紙附卷可憑，依上
    開規定，異議人自得駕駛輕型機器腳踏車。而異議人違規當
    時係駕駛輕型機器腳踏車，已如前述，如逕予吊扣異議人違
    規當時並未駕駛車類之駕駛執照，將影響異議人工作及生活
    甚鉅，甚而危及其日後就業謀生，與吊扣駕照係為杜絕異議
    人將來繼續酒醉駕車之目的，顯失均衡，而與比例原則相違
    ，是揆諸前揭規定及說明，原處分機關僅得吊扣異議人酒駕
    當時所駕駛車類之駕駛執照（即普通輕型機器腳踏車駕駛執
    照）。至上開一人一照原則，固於取得較高等級車類駕駛執
    照之駕駛人違規酒駕時，因異議人無較低等級之駕照可供吊
    扣，而產生技術層面之困難，然交通主管機關非不得於普通
    重型機器腳踏車駕駛執照上或電腦檔存資料註記吊扣普通輕
    型機器腳踏車駕駛執照，限制異議人之駕駛資格，或以立法
    方式解決，故自不得率爾代以吊扣異議人所領有之較高等級
    車類駕駛執照（參見臺灣高等法院98年法律座談會刑事類提
    案第20號、第23號研討結果）。
  (五)綜上所述，原處分機關對異議人裁處罰鍰45,000元及吊扣普
    通重型機器腳踏車之駕駛執照，均難謂適法。而因聲明異議
    乃一種司法救濟途徑，由法院審查受處分人所涉之違規事實
    是否成立及原處分所適用之法條是否正確，故於原處分違法
    時，法院應自為處分，就吊扣駕駛執照、接受道路交通安全
    講習等處罰效果，一併重新諭知（臺灣高等法院暨所屬法院
    98年度法律座談會第23號提案研討結果）。是異議人雖僅就
    原處分機關對其裁處罰鍰部分，向本院聲明異議，然因原行
    政處分就吊扣異議人普通重型機器腳踏車部分亦有違誤，故
    應由本院將原處分撤銷，重新諭知如主文第2 項所示之處分
    。
五、據上論斷，應依道路交通管理處罰條例第35條第1 項第1 款
    、第24條第1 項第2 款、第87條第2 項，道路交通案件處理
    辦法第20條前段，裁定如主文。
中    華    民    國    99    年    2     月    26    日
                      交通法庭  法  官  吳佳樺
以上正本證明與原本無異。
如不服本裁定，應於收受送達後5 日內向本院提出抗告狀。
中    華    民    國    99    年    2     月    26    日
                                書記官  廖佳玲

司法院資訊處製作；財團法人民間司法改革基金會備份。
